ACORDAO-COMPLETO-2513727

ACÓRDÃO 17972/2021 ATA 36/2021 - SEGUNDA CÂMARA

VISTOS, relatados e discutidos estes autos em se se examinam atos iniciais de aposentadoria de Andrea Maura Versiani de Miranda (XXX.165.481-XX) , Silvio Pereira Santos (XXX.881.061-XX) , Avelina de Souza Santos Pereira (XXX.423.291-XX) e Ricardo Marinho Bandeira de Mello (XXX.629.681-XX) , vinculados à Câmara dos Deputados.
ACORDAM os Ministros do Tribunal de Contas da União, reunidos em Sessão da Segunda Câmara, diante das razões expostas pelo Relator, com fundamento nos artigos 71, III, da Constituição Federal de 1988; 1º, V, e 39, II, da Lei 8.443/1992; 1º, VIII, 259, II, 260, § 1º, e 262, § 2º, do Regimento Interno/TCU, em:
9.1. considerar legais, concedendo-lhes o registro, os atos de aposentadoria de Andrea Maura Versiani de Miranda (XXX.165.481-XX) , Ricardo Marinho Bandeira de Mello (XXX.629.681-XX) e Silvio Pereira Santos (XXX.881.061-XX) , servidores aposentados da Câmara dos Deputados; 
9.2. considerar ilegal, negando-lhe registro, o ato de concessão de aposentadoria de Avelina de Souza Santos Pereira (XXX.423.291-XX) em razão da incorporação de parcelas de quintos decorrentes do exercício de funções comissionadas após a vigência da Lei 9.624/1998; 
9.3. dispensar o ressarcimento das quantias indevidamente recebidas, presumida a boa-fé, consoante o disposto no Enunciado 106 da Súmula de Jurisprudência do TCU; 
9.4. determinar à Câmara dos Deputados que, nos termos dos art. 262, caput, do Regimento Interno do TCU e 19, caput, da Instrução Normativa - TCU 78/2018:
9.4.1. abstenha-se de realizar pagamentos decorrente do ato de concessão considerado ilegal, no prazo de 15 (quinze) dias, contado a partir da ciência dessa deliberação, sujeitando-se a autoridade administrativa omissa à responsabilidade solidária;
9.4.2. promova o destaque das parcelas de quintos incorporadas com amparo em funções comissionadas, e transforme-as em "Parcela Compensatória", a ser absorvida por quaisquer reajustes futuros, consoante decidido pelo STF no RE 638.115/CE;
9.4.3. comunique à servidora aposentada Avelina de Souza Santos Pereira acerca do teor deste Acórdão, alertando-a de que o efeito suspensivo proveniente da interposição de eventuais recursos junto ao TCU não a eximirá da devolução dos valores percebidos indevidamente após sua notificação, caso os recursos não sejam providos;
9.4.4. emita e disponibilize no sistema e-Pessoal, no prazo de 30 (trinta) dias, novo ato de concessão, escoimado das irregularidades apontadas, nos termos do art. 262, § 2º, do Regimento Interno do TCU; e
9.4.5. encaminhe ao Tribunal o comprovante de que a interessada tomou ciência do inteiro teor desta deliberação;
9.5. dar ciência deste Acórdão ao Órgão responsável pela concessão, informando que o teor integral poderá ser obtido no endereço eletrônico www.tcu.gov.br/acordaos;

Atos de Aposentadoria da unidade emissora Câmara dos Deputados, enviados ao TCU pela unidade de controle interno SECRETARIA DE CONTROLE INTERNO/CÂMARA DOS DEPUTADOS para fins de análise e julgamento.

Segunda Câmara

Câmara dos Deputados.

3. Interessados/Responsáveis:
3.1. Interessados: Andrea Maura Versiani de Miranda (XXX.165.481-XX); Avelina de Souza Santos Pereira (XXX.423.291-XX); Ricardo Marinho Bandeira de Mello (XXX.629.681-XX); Silvio Pereira Santos (XXX.881.061-XX).

13.1. Ministros presentes: Bruno Dantas (Presidente), Augusto Nardes, Aroldo Cedraz e Raimundo Carreiro (Relator).

ACORDAO-COMPLETO-2542914

Acórdão 2229/2023 - Segunda Câmara

RAIMUNDO CARREIRO

Tratam estes autos de atos de concessão inicial de aposentadoria exarados pela Câmara dos Deputados e submetidos à apreciação do Tribunal de Contas da União para fins de registro. 
2.	Transcrevo a seguir, com ajustes de forma, a instrução produzida pela Secretaria de Fiscalização de Pessoal (Sefip) à peça 8, cuja proposta obteve anuência do dirigente da Unidade (peça 9) , e parecer parcialmente divergente do Ministério Público junto ao TCU, na pessoa do Procurador Rodrigo Medeiros de Lima (peça 10) :
"INTRODUÇÃO 
1.	Trata-se de atos de aposentadoria, submetidos, para fins de registro, à apreciação do Tribunal de Contas da União (TCU) , de acordo com o art. 71, inciso III, da Constituição Federal.  Os atos foram cadastrados e disponibilizados ao TCU por intermédio do Sistema e-Pessoal, na forma do art. 2º e 4º da Instrução Normativa TCU 78/2018. 
2.	Os atos desse processo pertencem às seguintes unidades: 
2.1.	Unidade emissora: Câmara dos Deputados. 
2.2.	Unidade cadastradora:  Câmara dos Deputados. 
2.3.	Subunidade cadastradora: COORDENAÇÃO DE INATIVOS E PENSIONISTAS. 
EXAME TÉCNICO 
Procedimentos aplicados 
3.	Os procedimentos para exame, apreciação e registro de atos de pessoal encontram-se estabelecidos na Instrução Normativa TCU 78/2018 e na Resolução TCU 206/2007. Essas normas dispõem que os atos de pessoal disponibilizados por meio do e-Pessoal devem ser submetidos previamente a críticas automatizadas, com base em parâmetros predefinidos. 
4.	As críticas das informações cadastradas na etapa de coleta do ato foram elaboradas e validadas levando-se em conta as peculiaridades de cada ato. Os itens verificados nessa etapa são inerentes a dados cadastrais, fundamentos legais, mapa de tempo, ficha financeira, assim como eventuais ocorrências de acumulação. Trata-se de verificações abrangentes, minuciosas e precisas e sem a necessidade de ação humana e, portanto, menos suscetível a falhas. As críticas aplicadas estão discriminadas no sistema, no Menu e-Pessoal, opção "Crítica", que podem ser acessadas mediante concessão de perfil específico a servidores do TCU responsáveis pela análise. 
5.	Além das críticas automatizadas, há verificação humana adicional no caso de haver alertas do sistema ou informações não formatadas, como esclarecimentos do gestor ou do controle interno.   
6.	As críticas também consideram os registros do Sistema Integrado de Administração de Recursos Humanos (Siape) . O Siape disponibiliza informações atualizadas sobre as parcelas que integram os proventos, diferentemente, portanto, do e-Pessoal, que informa as parcelas no momento do registro do ato.  
7.	Essa confrontação com o Siape fornece uma visão atual e verdadeira da situação, o que permite descaracterizar irregularidades e inconsistências que, embora constantes do e-Pessoal, já foram corrigidas. 
8.	As verificações detectadas nos atos encontram-se discriminadas na aba de pendências de cada ato no sistema e-Pessoal, bem como nos espelhos dos atos contemplados por esta instrução. 
Exame das Constatações 
9.	Ato: 68758/2019 - Inicial - Interessado: ANDREA MAURA VERSIANI DE MIRANDA - CPF: XXX.165.481-XX 
9.1.	Parecer do Controle Interno: considerar o ato Legal. 
9.2.	Constatação e análise:  
9.2.1. Houve o registro de pelo menos uma rubrica com 'Denominação para análise pelo TCU = Vantagem de caráter pessoal (122 - VP/INCORPORADA LEI 9527/97 - PROVENTOS (Vantagem de caráter pessoal - Incorporação de quintos/décimos de função) - R$ 7.633,44) . 
a.	Justificativa do Gestor de Pessoal: Não há. Verificação efetuada no âmbito do TCU. 
b.	Análise do Controle Interno:  Não há. Verificação efetuada no âmbito do TCU. 
c.	Análise da Equipe Técnica: Legal 
A incorporação de quintos decorrente do exercício de funções comissionadas até a edição 
da Lei 9.624/1998, 08/04/1998, está de acordo com o entendimento do TCU. 
9.3.	O quadro resumo de ocorrências e, quando for o caso, o detalhamento da norma legal e da jurisprudência para a inconsistência acima elencada encontra-se no anexo II dessa instrução.  
9.4.	Encaminhamento do ato:  
9.4.1. Considerar  LEGAL e conceder o registro do ato de ANDREA MAURA VERSIANI DE MIRANDA. 
10.	Ato: 27185/2020 - Inicial - Interessado: SILVIO PEREIRA SANTOS - CPF: XXX.881.061-XX 
10.1. Parecer do Controle Interno: considerar o ato Legal com esclarecimentos. Justificativa:  Ato em substituição ao de nr. 30073502.04.2016-000026-2, considerado ilegal pelo Ac. 1.072/20202ª Câmara 
10.2. 	Constatações e análises:  
10.2.1. Houve o registro de pelo menos uma rubrica com 'Denominação para análise pelo TCU = Vantagem de caráter pessoal (122 - VP/INCORPORADA LEI 9527/97 - PROVENTOS (Vantagem de caráter pessoal - Incorporação de quintos/décimos de função) - R$ 4.592,97) . 
a.	Justificativa do Gestor de Pessoal: Não há. Verificação efetuada no âmbito do TCU. 
b.	Análise do Controle Interno:  Não há. Verificação efetuada no âmbito do TCU. 
c.	Análise da Equipe Técnica: Legal 
A incorporação de quintos decorrente do exercício de funções comissionadas até a edição da Lei 9.624/1998, 08/04/1998, está de acordo com o entendimento do TCU. 
10.2.2. 	O Controle interno emitiu parecer pela legalidade com esclarecimentos. 
a.	Justificativa do Gestor de Pessoal: Não há. Verificação efetuada no âmbito do TCU. 
b.	Análise do Controle Interno:  Não há. Verificação efetuada no âmbito do TCU. 
c.	Análise da Equipe Técnica: Legal 
Os esclarecimentos do controle interno não interferem na análise do ato. 
10.3. O quadro resumo de ocorrências e, quando for o caso, o detalhamento da norma legal e da jurisprudência para as inconsistências acima elencadas encontra-se no anexo II dessa instrução.  
10.4. 	Encaminhamento do ato:  
10.4.1. 	Considerar  LEGAL e conceder o registro do ato de SILVIO PEREIRA SANTOS. 
11.	Ato: 53284/2020 - Inicial - Interessado: AVELINA DE SOUZA SANTOS PEREIRA - CPF: XXX.423.291-XX 
11.1.	Parecer do Controle Interno: considerar o ato Legal com esclarecimentos. Justificativa:  Dados originalmente cadastrados no formulário Sisac 30073502.04.2017.000048.6, enviado ao TCU para análise em 24/8/2017. Recadastrados nesse formulário do e-Pessoal em cumprimento ao Ofício Circular 001/2020-Sefip/TCU, de 30/04/2020. 
11.2.	Constatações e análises:  
11.2.1.	Ato e-Pessoal em substituição a ato Sisac devolvido de acordo com comunicado da presidência do TCU. Data de encaminhamento do ato Sisac ao TCU: 24/08/2017 
a.	Justificativa do Gestor de Pessoal: Não há. Verificação efetuada no âmbito do TCU. 
b.	Análise do Controle Interno:  Não há. Verificação efetuada no âmbito do TCU. 
c.	Análise da Equipe Técnica: Legal 
Ato em substituição a ato SISAC devolvido com entrada original no TCU na data de 24/8/2017. 
11.2.2.	O Controle interno emitiu parecer pela legalidade com esclarecimentos. 
a.	Justificativa do Gestor de Pessoal: Não há. Verificação efetuada no âmbito do TCU. 
b.	Análise do Controle Interno:  Não há. Verificação efetuada no âmbito do TCU. 
c.	Análise da Equipe Técnica: Legal 
Os esclarecimentos do controle interno não interferem na análise do ato. 
11.2.3.	Houve o registro de pelo menos uma rubrica com 'Denominação para análise pelo TCU = Vantagem de caráter pessoal (122 - VP/INCORPORADA LEI 9527/97 - PROVENTOS (Vantagem de caráter pessoal - Incorporação de quintos/décimos de função) - R$ 4.747,59) . 
a.	Justificativa do Gestor de Pessoal: Não há. Verificação efetuada no âmbito do TCU. 
b.	Análise do Controle Interno:  Não há. Verificação efetuada no âmbito do TCU. 
c.	Análise da Equipe Técnica: Legal 
A incorporação de quintos decorrente do exercício de funções comissionadas até a edição 
da Lei 9.624/1998, 08/04/1998, está de acordo com o entendimento do TCU. 
11.3.	O quadro resumo de ocorrências e, quando for o caso, o detalhamento da norma legal e da jurisprudência para as inconsistências acima elencadas encontra-se no anexo II dessa instrução.  
11.4.	Encaminhamento do ato:  
11.4.1.	Considerar  LEGAL e conceder o registro do ato de AVELINA DE SOUZA SANTOS PEREIRA. 
12.	Ato: 53924/2020 - Inicial - Interessado: RICARDO MARINHO BANDEIRA DE MELLO - CPF: XXX.629.681-XX 
12.1.	Parecer do Controle Interno: considerar o ato Legal. 
12.2.	Constatação e análise:  
12.2.1.	Houve o registro de pelo menos uma rubrica com 'Denominação para análise pelo TCU = Vantagem de caráter pessoal (122 - VP/INCORPORADA LEI 9527/97 - PROVENTOS (Vantagem de caráter pessoal - Incorporação de quintos/décimos de função) - R$ 6.292,18) . 
a.	Justificativa do Gestor de Pessoal: Não há. Verificação efetuada no âmbito do TCU. 
b.	Análise do Controle Interno:  Não há. Verificação efetuada no âmbito do TCU. 
c.	Análise da Equipe Técnica: Legal 
A incorporação de quintos decorrente do exercício de funções comissionadas até a edição da Lei 9.624/1998, 08/04/1998, está de acordo com o entendimento do TCU. 
12.3.	O quadro resumo de ocorrências e, quando for o caso, o detalhamento da norma legal e da jurisprudência para a inconsistência acima elencada encontra-se no anexo II dessa instrução.  
12.4.	Encaminhamento do ato:  
12.4.1.	Considerar  LEGAL e conceder o registro do ato de RICARDO MARINHO BANDEIRA DE MELLO. 
CONCLUSÃO 
13.	A abrangência e a profundidade das verificações levadas a efeito fundamentam convicção de que os atos 53924/2020, 27185/2020, 53284/2020 e 68758/2019 podem ser apreciados pela legalidade, em razão de não terem sido encontradas irregularidades nos atos, de acordo com o item Exame das Constatações desta instrução. 
PROPOSTA DE ENCAMINHAMENTO 
14.	Ante o exposto, com fundamento no art. 71, inciso III, da Constituição Federal, no art. 1º, inciso V, e art. 39, incisos I e II, da Lei 8.443/1992, no art. 260 do Regimento Interno do Tribunal de Contas da União, propõe-se:  
14.1.	Considerar  LEGAIS e conceder o registro dos atos de RICARDO MARINHO BANDEIRA DE MELLO, SILVIO PEREIRA SANTOS, AVELINA DE SOUZA SANTOS PEREIRA e ANDREA MAURA VERSIANI DE MIRANDA". 
3.	O Ministério Público junto ao TCU divergiu parcialmente da unidade técnica, por meio do parecer lavrado à peça 10, em cota simples, de autoria do Procurador Rodrigo Medeiros de Lima, litteris:
"Em face do que restou apurado nos autos, este representante do Ministério Público de Contas da União anui à proposta da Sefip, pela legalidade e registro dos atos integrantes do processo (peças 8-9) , exceto em relação ao ato de Avelina de Souza Santos Pereira (peça 5) , pelos motivos a seguir expostos. 
2.	A Sefip propôs a legalidade e registro do referido ato por entender que "A incorporação de quintos decorrente do exercício de funções comissionadas até a edição da Lei 9.624/1998, 08/04/1998, está de acordo com o entendimento do TCU." (peça 8, p. 4) . 
3.	No entanto, observa-se que foi concedido à inativa Avelina de Souza Santos Pereira, 6/10 da FC-7 (atual FC-3) , exercida no período de 16/4/1998 a 14/10/2000, complementado com o exercício do CNE-12 (equivalente à FC-4) exercido no período de 16/10/1997 a 15/4/1998, no valor de R$ 3.982,95. 
4.	A incorporação de quintos/décimos após 8/4/1998, data da vigência da Lei 9.624/1998, contraria a pacífica jurisprudência do TCU e do Supremo Tribunal Federal (STF) que, no âmbito do Recurso Extraordinário (RE) 638.115, fixou a seguinte tese de repercussão geral: "ofende o princípio da legalidade a decisão que concede incorporação de quintos pelo exercício de função comissionada no período entre 8.4.1998 até 4.9.2001, ante a carência de fundamento legal". 
5.	Todavia, no julgamento dos segundos embargos de declaração no RE 638.115, o STF modulou os efeitos da decisão de forma a permitir que, no caso de concessões administrativas ou com base em decisão judicial não transitada em julgado, a parcela de quintos/décimos não seja imediatamente suprimida dos proventos dos interessados. A modulação de efeitos permitiu a conversão de tal parcela, incorporada após 8/4/1998, em parcela compensatória a ser absorvida por quaisquer reajustes futuros. No entanto, se houver decisão judicial transitada em julgado a amparar o pagamento da parcela, esta estará imune de absorção. 
6.	Em razão do exposto, opinamos pela ilegalidade e negativa de registro do ato de Avelina de Souza Santos Pereira (peça 5) , e sugerimos a expedição de determinação à unidade jurisdicionada para que destaque a parcela de quintos/décimos incorporada entre 8/4/1998 e 4/9/2001 e observe a modulação de efeitos da decisão do STF no RE 638.115. 
7.	Por fim, registra-se que o ato em apreço foi enviado ao TCU em 31/7/2020, de modo que pode ser apreciado, uma vez que ainda não houve o decurso do prazo de cinco anos fixado pelo STF, no âmbito do RE 636.553, para a apreciação dos atos sujeitos a registro, contados da chegada dos atos ao Tribunal".
É o relatório.

não há

Procurador Rodrigo Medeiros de Lima.

ATOS DE CONCESSÃO INICIAL DE APOSENTADORIA. PROPOSTA DA SEFIP PELA LEGALIDADE. PARECER DIVERGENTE DO MP/TCU EM RELAÇÃO A UM DOS ATOS. INCOPORAÇÃO DE PARCELAS DE "QUINTOS" APÓS O ADVENTO DA LEI 9.624/1998. CONVERSÃO EM VANTAGEM PESSOAL NOMINALMENTE IDENTIFICADA. INCOPORAÇÃO POR REAJUSTES FUTUROS. ILEGALIDADE. NEGATIVA DE REGISTRO. DISPENSA DAS QUANTIAS RECEBIDAS DE BOA-FÉ. LEGALIDADE E REGISTRO DOS DEMAIS ATOS. DETERMINAÇÕES.

APOSENTADORIA (APOS)

Secretaria de Fiscalização de Integridade de Atos e Pagamentos de Pessoal e de Benefícios Sociais (Sefip).

Atuo nos presentes autos por força de sorteio, nos termos do art. 13 da Resolução TCU 175/2005, conforme termo juntado à peça 1.
2.	Em exame atos iniciais de aposentadoria de Andrea Maura Versiani de Miranda (185.165.481-04) , Silvio Pereira Santos (116.881.061-20) , Avelina de Souza Santos Pereira (225.423.291-68) e Ricardo Marinho Bandeira de Mello (221.629.681-34) servidores aposentados da Câmara dos Deputados. 
3.	Nos termos do Relatório precedente, a Sefip manifesta-se pela legalidade e registro dos atos de aposentação (peças 8-9) , ao passo em que o Parquet especializado (peça 10) diverge em relação ao ato da Sra. Avelina de Souza Santos Pereira (peça 5) , em virtude da incorporação de vantagem de quintos/décimos, em desacordo com a jurisprudência deste Tribunal e os critérios das Leis 8.911/1994 e 9.624/1998, tendo em vista a concessão da referida vantagem em razão do exercício de funções comissionadas após o advento da Lei 9.624/1998.
4.	Acompanho o pronunciamento do Ministério Público especializado.
5.	É sabido que o Supremo Tribunal Federal (STF) , por ocasião do julgamento do Recurso Extraordinário 638.115 (Relator Ministro Gilmar Mendes) , fixou tese de repercussão geral no sentido da antijuridicidade da incorporação de quintos (Tema 395) , posteriormente convertidos em Vantagem Pessoal Nominalmente Identificada/VPNI pelo art. 62-A da Lei 8.112/1990, em razão do exercício de função comissionada no período posterior a 8/4/1998, coma fixação da seguinte tese: 
"Ofende o princípio da legalidade a decisão que concede a incorporação de quintos pelo exercício de função comissionada no período de 8/4/1998 até 4/9/2001, ante a carência de fundamento legal."
6.	No referido recurso extraordinário, o Supremo rejeitou em 29/6/2020, os derradeiros embargos opostos contra o acórdão do Plenário daquele Tribunal, em decisão de 18/12/2019, o que motivou o trânsito em julgado da decisão em 17/9/2020, consolidando, desse modo, o posicionamento definitivo adotado pela Corte Suprema, acolhido por este Tribunal de Contas (Acórdão 11565/2020-TCU-Segunda Câmara, de minha relatoria, 3.243/2020-TCU-Plenário, rel. Min. Walton Alencar e  3.226/2020-TCU-Plenário, rel. Min. Benjamin Zyumler) , qual seja:
	i) com relação às verbas de quintos incorporadas por força de decisão judicial transitada em julgado, há impedimento para sustação dos pagamentos, ainda que realizados no período compreendido entre 8/4/1998 e a edição da Medidas Provisória MP 2.225-48/2001;
	ii) nos casos das verbas pagas durante o referido interstício em razão de decisão judicial não transitada em julgado e por decisão administrativa, o pagamento das parcelas deve ser mantido ("parcela compensatória") até a sua absorção integral por eventuais reajustes futuros concedidos aos servidores.
7.	No caso da servidora Avelina de Souza Santos Pereira, aposentada no cargo de Técnico Legislativo/Adjunto Parlamentar, as parcelas de quintos relativas a funções exercidas após 8/4/1998 e incorporadas aos proventos de aposentadoria deverão ser convertidas em Vantagem Pessoal Nominalmente Identificada/VPNI, em relação ao período compreendido entre 16/4/1998 a 14/10/2000, relativo a 6/10 da FC-7 (atual FC-3) , e ao período de 16/10/1997 a 15/4/1998, relativo ao exercício do CNE-12 (equivalente a FC-4) , conforme peça 5, p. 4, com absorção dessas parcelas excedentes por reestruturações no cargo em que a servidora se aposentou, conforme a modulação de efeitos da decisão do STF no RE 638.115.
8.	Desse modo, o ato de concessão de aposentadoria de Avelina de Souza Santos Pereira deverá ser julgado ilegal, com a determinação para que novo atos seja expedido, indene da irregularidade identificada. 
9.	Considerando que o ato foi disponibilizado ao TCU na data de 31/7/2020, (peça 5, p. 1) , portanto há menos de cinco anos, não se faz necessário, neste momento, aplicar o procedimento do contraditório e da ampla defesa determinado pelo Acórdão 587/2011-TCU-Plenário.
10.	Conforme é praxe em hipóteses da espécie, dispenso a devolução dos valores recebidos de boa-fé, nos termos do Enunciado 106 da Súmula de jurisprudência deste Tribunal.   
11.	Quanto aos demais atos de aposentadoria, acompanho os pareceres precedentes, no sentido de julgá-los pela legalidade e pela concessão dos respectivos registros.
12.	Do exposto, VOTO por que seja aprovado o Acórdão que ora submeto a este Colegiado.
TCU, Sala das Sessões Ministro Luciano Brandão Alves de Souza, em 19 de outubro de 2021.
RAIMUNDO CARREIRO 
Relator